臺灣高等法院刑事裁定
110年度聲再字第575號
再審聲請人
即受判決人  彭金元


代  理  人  紀亙彥律師
上列聲請人因殺人案件，對於本院109年度上訴字第4226號，中
華民國110年5月19日第二審確定判決（第一審案號：臺灣新竹地
方法院108年度重訴字第16號；起訴案號：臺灣新竹地方檢察署1
08年度偵緝字第793號），聲請再審，本院裁定如下：
    主  文
再審之聲請駁回。 
    理  由
一、聲請再審意旨略以：再審聲請人即受判決人甲○○（下稱聲請
    人）因殺人案件，經臺灣新竹地方法院（下稱新竹地院）10
    8年度重訴字第16號判決聲請人共同犯殺人罪，處有期徒刑1
    5年，褫奪公權10年。本院以109年度上訴字第4226號判決（
    下稱原確定判決）判決上訴駁回後，經最高法院110年度台
    上字第4877號判決上訴駁回確定。因聲請人於本院判決後，
    找到新證據，即先前與共同被告李佳錡之錄音證據資料（再
    證一），該錄音內容為十餘年前，李佳錡經逮捕到案之前，
    於自由意志下，在聲請人住處，與聲請人及第三人羅萴凱談
    論案發經過之陳述，可信度極高。
　㈠依錄音內容可知：⒈聲請人之所以會到被害人曾天財家中，係
    因被害人向聲請人及李佳錡嗆聲要求渠等前往，否則會讓聲
    請人之家人不利。⒉本案係臨時發生而非計畫性。⒊犯案四人
    中僅李佳錡與被害人有宿怨過節，其以車輛撞並輾壓被害人
    具有殺意。聲請人與被害人並無宿怨，案發前甚至不認識，
    豈會對被害人萌生殺意？核諸卷存證據，包括共同被告杜茂
    煒、李時君均稱案發前未有殺害被害人之犯意聯絡，亦無殺
    害被害人之意思。再由證人即另案涉及藏匿人犯罪之被告楊
    智偉於偵訊中稱：「（問：杜茂煒、李時君提到車子輾人這
    一段時，他們是很亢奮、還是很意外？）感覺是發生那麼大
    的事情，很出乎他們意料」（見100年度偵緝字第52號卷第6
    3頁倒數第7行起），顯見被害人遭李佳錡以車輛撞擊之事，
    根本非其他被告所得預期。
　㈡聲請人於108年10月17日至地檢署歸案時，即稱李佳錡於案發
    後取新台幣（下同）90萬元由羅萴凱交予聲請人（見108年
    度偵緝字第793號卷第4頁），足證此案係李佳錡與被害人因
    賭債糾葛而起，與聲請人無關，否則李佳錡何需交付聲請人
    90萬元做為補償？
　㈢依法務部法醫研究所99年10月21日法醫理字第0990005397號
    函（見99年度重訴字第8號卷第220頁）說明第2項稱「本所
    原鑑定人研判意見如下：死者所受之銳器傷造成組織出血和
    骨骼損傷，如未曾遭自用小客車衝撞且能適時送醫急救處置
    ，有存活之可能性」又「死者所受之銳器傷至少右上臂三角
    肌部、右肱骨斷裂和左前臂左橈骨斷裂的銳器傷，一般若能
    及時就醫，尚能存活則仍有及時治癒恢復肢體機能之機率，
    否則有可能符合刑法第10條所稱重傷害之認定」，顯見除李
    佳錡對被害人以車輛撞擊輾壓所造成之傷害外，其他 人對
    被害人所為，均不致使被害人死亡，至多僅成立重傷害罪。
    再加上法醫驗屍報告所示，被害人所受15處刀傷，除編號14
    、15係在被害人背部外，其餘均在人體之上三分之一部位，
    被害人之頭、臉、下肢並無銳器傷，亦即被害人受傷部位多
    在兩側上肢，身體軀幹、胸腹、內臟均無任何傷痕，重要器
    官或生命中樞均未受有任何傷害。是由專業之法醫鑑定報告
    與被害人之銳器傷傷痕，均可證明如未有李佳錡突發以車輛
    撞擊被害人之行為，被害人根本不會發生死亡結果。聲請人
    確無殺害被害人之犯意與犯行，事前與李時君、杜茂煒均不
    知李佳錡會在案發地見被害人倒地後，以車輛衝撞被害人，
    原確定判決以殺人罪論處，難謂於法有合。
　㈣證人鄧武金於110年3月24日審理時證稱：「（跌倒的地方離
    公司門口）一兩百公尺，一條巷子過去」、「（被害人跌倒
    時）那時甲○○還沒到，那時車子開過來撞到，我腳受傷，曾
    天財已經在車子下面，他們人過來，我就跑到巷口」（見10
    9年度上訴字第4226號卷第140至141頁）。「（你在審判中
    陳述被害人當時追著你跑，你跑到距離100公尺外你老家門
    口，是否屬實）是」（見同前卷第142頁）。「（你剛才講
    你跑到巷子裡面的時候，還能看到被害人倒地的現場嗎？）
    沒辦法」、「（被害人被車撞倒後，還有被人砍殺嗎？）後
    來我就不知道了，救護車來之後，他們到附近找我，我一起
    到救護車，我是第二台救護車送到醫院」、「（你先前陳述
    被害人被車撞擊後，還有被人砍殺的情形，究竟是真是假？
    ）我出來看到現場時他手是斷的，我猜測他一定是被砍，因
    為他離開我視線時手是好的」、「（你有沒有看到聲請人、
    李時君二人持刀在車前砍殺被害人）我是沒有現場看到，因
    為那時我已經在巷子內」（見同前卷第142至143頁）。「沒
    有看到（躺在車下的被害人有無再被砍殺）」（見同前卷第
    144頁）。核證人鄧武金為被害人親表弟，縱使事發十餘年
    ，就其親身經歷之親屬受害事實，當不致全無記憶，其與聲
    請人在案發時並不熟識亦無交情，並無為聲請人掩飾犯行之
    必要，更無具結後甘冒偽證犯罪虛偽證言之可能。鄧武金還
    原事實，稱先前證述聲請人有在被害人遭車輛撞擊後再行砍
    殺之事實，為其依被害人手部傷勢所為推測，並非親眼目擊
    ，即屬真確。且鄧武金在99年9月24日第一審交互詰問最終
    ，亦稱以被害人手部傷勢推論被害人有再被砍，足見其並無
    確實看到被害人遭車輛撞擊後，再被砍殺。加上李佳錡犯後
    錄音所稱，車輛撞擊係突發而為其他被告先前所不知，是本
    案被害人之死亡即非全體共同被告犯意連絡之範圍，而有逾
    越之情。
　㈤本案有刑事訴訟法第420條第1項第6款之再審事由，且確定判
    決未就錄音內容傳喚李佳錡與羅萴凱，而就錄音內容與法醫
    研究所鑑定報告及函文同為斟酌，可明聲請人非犯殺人罪，
    原確定判決所為認事用法均有違誤。
  ㈥聲請人就自身犯行前往臺灣新竹地方檢察署（下稱新竹地檢
    署）投案時，已有面對司法處罰之準備，惟聲請人之父罹患
    癌症（再證二）、母親患有帕金森氏症（再證三），聲請人
    亦對犯行深感後悔（再證四），聲請人確無殺害被害人之犯
    意及犯行，斷不能因此含冤莫明而受刑，爰依法請求再審，
    另為有利聲請人之認定，並從輕量刑等語。 
二、按有罪之判決確定後，因發現新事實或新證據，單獨或與先
    前之證據綜合判斷，足認受有罪判決之人應受無罪、免訴、
    免刑或輕於原判決所認罪名之判決者，為受判決人之利益，
    固得依刑事訴訟法第420條第1項第6款規定聲請再審；然該
    款所稱之新事實或新證據，須確實足以動搖原確定判決所認
    定之犯罪事實，亦即學理上所謂的確實性（或明確性、顯著
    性）要件，其是否符合此項要件之判斷，則受客觀存在的經
    驗法則、論理法則所支配，並非聲請人任憑主觀、片面自作
    主張，就已完足；倘所提出主張之新事實或新證據，單獨或
    與先前之證據綜合判斷，尚無法產生合理懷疑，不足以動搖
    原確定判決所認定之事實者，即無准予再審之餘地。聲請再
    審之理由，如僅對原確定判決認定事實爭辯，或對原確定判
    決採證認事職權行使，任意指摘，或對法院依職權取捨證據
    持相異評價，即使予以審酌，亦無法動搖原確定判決，自非
    符合刑事訴訟法第420條第1項第6款、第3項所定提起再審之
    要件。
　三、經查：
    ㈠原確定判決認定聲請人與李佳錡（經新竹地院以100年度重
      訴字第2號判決，判處有期徒刑13年確定）、李時君（前
      經本院以100年度上訴字第200號判決，判處有期徒刑15年
      確定，已歿）、杜茂煒（經新竹地院以99年度重訴字第8
      號判決，判處有期徒刑11年確定），於民國99年2月5日凌
      晨2時45分許，在新竹縣○○鄉○○路0段000巷00弄0號被害人
      經營之人力仲介公司，基於共同殺人之犯意，以持刀揮砍
      、駕車撞擊輾壓方式，導致被害人死亡，而有共同殺人犯
      行，係依聲請人及共犯李佳錡、李時君、杜茂煒之供述，
      證人曾天賜、鄧武金之證言，及東元綜合醫院診斷證明書
      、現場照片、新竹縣政府警察局鑑識課現場初步勘察報告
      、相驗照片、解剖相片、法務部法醫研究所解剖報告書及
      鑑定報告書、相驗屍體證明書、內政部警政署刑事警察局
      鑑定書證據資料，相互剖析勾稽，並敘明：
　　　⒈證人鄧武金於第一審審理時，即表明在場目擊聲請人與
        李時君持刀追擊被害人，且在被害人遭車輛撞擊輾壓倒
        地後，仍有持刀揮砍之動作等情明確；此乃證人親身見
        聞之事，而非出於臆測所為陳述。並據李時君偵查供稱
        ：鄧武金跑走後，我就站在車子駕駛座方向，我是站在
        車外，親眼看到車子壓過曾天財身體，（你看到甲○○在
        車下砍曾天財幾刀？）我有看到1刀等語在卷（見99年
        度少連偵字第10號卷第203頁）。又聲請人遭被害人以
        酒瓶砸傷頭部，因而協同李佳錡、李時君、杜茂煒向被
        害人尋釁，可見聲請人當時情緒之憤激，其在盛怒當下
        持刀砍擊被害人致其受創逃往屋外，若未繼續追擊，則
        單純到場為聲請人出氣之李時君豈有無端追出屋外持刀
        追擊之理？佐以被害人受有共15處銳器傷，深度均達皮
        下軟組織數公分，其中4處切斷皮下軟組織和肌肉，一
        處砍斷左橈骨造成斷離骨折，左尺骨遠端脫位暴露伸出
        傷口，若15處銳器傷均是在屋內造成，被害人經此重創
        ，焉有餘力逃出屋外，由鄧武金持棍為其抵擋。因認證
        人鄧武金關於聲請人及李時君在被害人逃出屋外，遭李
        佳錡駕車衝撞輾壓在地後，仍有持刀砍擊之陳述，確為
        真實可信。
　　　⒉證人鄧武金固於偵查時陳述看到被害人遭砍手、腳云云
        ，但其就此部分證言，已於第一審審理時陳明：（他們
        拿刀子都是朝曾天財的什麼部位揮砍？）是手吧，因為
        他腰部以下都在車下了，（他們只有揮砍曾天財的手嗎
        ？）以那個距離我沒看到，不確定但我確定他倒在地上
        ，（你有看到他們朝曾天財的頭部揮砍嗎？）沒有看到
        ，他們都是背對著我…但到他們背對著我有拿刀在揮砍
        曾天財的動作…因為甲○○追我追到我老家門口，離公司
        門口約一百公尺，就沒有追我了，（你是因為拉曾天財
        的手時他的手沒有斷，但是送醫時曾天財的手斷了，從
        這一點研判曾天財的手是他們砍的，還是你有親眼看到
        他們砍？）因為當時他們都背對著我，我看到他們有砍
        曾天財的動作等語（見原審99年度重訴字第8號卷第174
        頁反面、175頁反面至176頁）。是以證人鄧武金表明就
        此部分並未目擊，因而對被害人遭受砍擊之身體部分，
        出現偵查與審判中陳述齟齬之情，並與被害人腿部並無
        銳器傷之事實不符。然此瑕疵之陳述未經引用作為認定
        犯罪事實之依據，且與其所述目擊聲請人與李時君持刀
        追擊被害人，暨被害人遭車輾壓在地後，聲請人與李時
        君仍有持刀揮砍動作之真實性無涉。又鄧武金於本院審
        理時改稱未親眼看到聲請人及李時君持刀砍被壓在車下
        之被害人，因伊被逼退跑到巷口，離開有一段距離，但
        伊邊跑到巷口有回頭看，聲請人、李時君當時就站在被
        害人前面，而伊先前拉著被害人逃跑時，被害人左手還
        是完好的，後來救護車來時被害人左手就斷了，因認聲
        請人及李時君應該有砍被害人，事情也過這麼久，當天
        狀況確實差不多是這樣等語（見109年度上訴字第4226
        號卷第139至151頁），然證人鄧武金既已表明時間經過
        因素，致於本院審理時不復明確記憶，自難以此為由，
        遽認其在第一審審理時之陳述並非真實。此外，關於鄧
        武金與被害人之親屬關係，與其有無虛偽不實之陳述動
        機，並無必然之關連，另就鄧武金於警詢時，何以未提
        及目擊聲請人與李時君持刀追擊之情況，亦經其在第一
        審審理時表明因員警並未就此事實詢問等語在卷（見原
        審99年度重訴字第8號卷第170頁），自難據此認為其陳
        述係虛構事實而為。
　　  ⒊倘依聲請人所辯，當天係應被害人要求至其店內，說明
        口角糾紛之事，則其何需與李時君、杜茂煒攜帶刀械前
        來，並要李佳錡駕車在外等候接應。佐以聲請人下車立
        即攜帶刀械進入屋內，李時君、杜茂煒亦分持刀械隨後
        進入，並在見到被害人後，不由分說，逕為攻擊，可見
        聲請人係遭被害人以酒瓶砸頭，憤恨難平，萌生殺人動
        機，因而偕同友人攜械前往，並要友人駕車在外等候接
        應。辯護人徒以聲請人與被害人並無故怨，不可能有殺
        人之犯罪動機云云，核與客觀事證不符，難以憑採。又
        被害人共受有銳器傷15處，即令無辯護人所指穿刺傷，
        亦僅能證明聲請人與李時君持刀攻擊之行為，未造該等
        傷害，但以其前述傷勢深度，仍可佐證聲請人與李時君
        持刀猛力砍殺之攻擊行為，其未深及被害人臟器，乃因
        攻擊角度或被害人基於自我防衛閃避之本能反應所致，
        不能以此為由，反稱下手實施砍殺之人並無殺人之主觀
        犯意。
　　　⒋依持刀參與尋釁之杜茂煒、李時君所述，本案自始即有
        殺害被害人之犯罪謀議，其等供述與實際攻擊被害人之
        客觀狀況相符，足以佐證供述之真實可信，並認定參與
        之人，自始有殺死被害人之犯意聯絡及行為分擔。是以
        本案共同參與尋釁之人，自始即有殺害被害人之犯罪謀
        議，則駕車在外等候之李佳錡，依此犯罪謀議，實施駕
        車衝撞被害人之行為，自與其等犯罪謀議相符。準此，
        被害人因遭聲請人、李時君持刀砍殺，受有共15處深度
        銳器傷，並遭李佳錡開車撞擊輾壓，造成組織出血、顏
        面、軀幹、四肢多處挫擦傷、兩側多發性肋骨骨折、胸
        骨骨折和兩側血胸、兩肺塌陷、右腎周圍軟組織出血、
        右鎖骨骨折、左鎖骨脫臼、右大腿骨折、左股骨髖關節
        脫臼等嚴重傷害，以致兩相合併造成曾天財送東元綜合
        醫院急救前，即因呼吸性及出血性休克而死亡之結果，
        各該參與下手實施之人，均應就此負共同正犯之責。
　　　⒌共同被告李佳錡於原審證述：被害人是一個人跑出來的
　　　　，沒有人追，聲請人等上車後，才講說我有開車撞被害
        人，四人沒有商議要開車子撞被害人云云（見原審卷第
        219、220、223頁），俱與上開客觀事證不符，顯屬迴
        護被告之詞，並不足採。
　　　而就聲請人所辯各節，如何不足採信，無足為聲請人有利
      認定，斟酌卷內資料詳加指駁、論斷。所為說明，並無違
      反證據及經驗法則與論理法則。
　　㈡聲請人固提出錄音光碟及譯文（再證一），主張其與李佳
　　　錡、羅萴凱於本案發生後，曾有審判外之對話錄音，經李
　　　佳錡表明其開車衝撞被害人，並非計畫性之行為，且聲請
　　　人係因被害人放話如不至其公司，要讓其家人死云云，始
　　　行前往等語。惟原確定判決依上揭證據資料，認定聲請人
　　　與李明君、杜茂煒及李佳錡所為殺人謀議之分工，係由聲
　　　請人、李時君、杜茂煒持刀進入屋內，李佳錡在車上等候
　　　接應（詳本院卷第13頁，即109年度上訴字第4226號判決
　　　第1頁第26至28行），嗣因被害人負傷逃出屋外，經鄧武
　　　金持棍搭救，致追擊而出之聲請人與李時君一時無法近身
　　　追砍，原負責接應之李佳錡見狀，遂基於原議定之殺人犯
　　　意，駕車衝撞輾壓被害人（詳本院卷第13、14頁，即109
　　　年度上訴字第4226號判決第1頁第31行至第2頁第1至5行）
　　　。並以共同正犯係在合同之意思內各自分擔犯罪行為之一
　　　部，相互利用他人之行為，以達其犯罪之目的者，即應對
　　　全部所發生之結果，共同負責，自無分別何部分之傷，孰
　　　為下手人之必要，說明聲請人為智識正常之成年人，有相
　　　當社會經歷，不可能不知道集眾人之力，分持刀械朝人體
　　　揮砍，會使被害人在眾人合力於密集時間刀械持續攻擊下
　　　，導致死亡結果。其糾集友人分持刀械猛力揮砍追擊被害
　　　人，顯有致人於死之殺人犯意，自應與李佳錡、李時君、
　　　杜茂煒就被害人之死，負殺人之共同正犯責任。再聲請人
　　　與被害人先於同日凌晨2時許，在薑母鴨店發生口角爭執
　　　，繼而由聲請人與李佳錡、李時君、杜茂煒同往案發地點
　　　之被害人公司，則無論被害人是否曾經出言要求聲請人前
　　　往公司說明解釋，均無礙原確定判決關於雙方爭執情形，
　　　與聲請人等萌生殺人犯意之認定依據。又李佳錡於第一審
　　　程序中，已稱聲請人並未追至屋外攻擊被害人，且係事後
　　　經其告知，始知被害人遭其駕車衝撞云云（見第一審卷第
　　　219、220、223頁），此部分並經原確定判決審酌全案卷
　　　證資料，敘明李佳錡所述與客觀事證不符，應屬廻護之詞
　　　，不予採信之理由（詳本院卷第22、23頁即109年度上訴
　　　字第4226號判決第10頁第31行至第11頁第1至4行），並無
　　　聲請人所指供述與錄音內容不符（見本院卷第78頁）致未
　　　經審酌之情形。另關於錄音對話中之第三人羅萴凱，僅事
　　　後聽聞其等對話，而與本案並無關聯，亦據聲請人陳明在
　　　卷（見本院卷第79頁），自難憑以推翻前開事證，而為有
　　　利聲請人之證明。因認聲請意旨所提「再證一」之證據方
　　　法及所主張之事實，無論單獨或結合先前已經存在卷內之
　　　各項證據資料，均未能因此產生合理懷疑而足以動搖原確
　　　定判決認定之犯罪事實，聲請人聲請傳喚證人李佳錡、羅
　　　萴凱，並表示同意接受測謊，以證明再證一錄音對話之真
　　　實性，亦無必要。
　　㈢聲請人所提再證二：臺北榮民總醫院新竹分院診斷證明書
      、再證三：中國醫藥大學新竹附設醫院診斷證明書，分別
      為聲請人雙親於本案發生後之就醫診療情形。再證四：給
      法官的一封信，為聲請人自述之家庭狀況與心理煎熬及悔
      悟，核與本案之事證認定無涉，並經聲請人陳明係為說明
      自身處境，與確定判決沒有關係等語（見本院卷第78頁）
      ，並不合於前開再審事由。
　四、綜上，本件聲請意旨所指再審證據，無論單獨或與先前已
      經存在卷內之各項證據資料綜合判斷觀察，均難認可產生
      合理懷疑而足以動搖原有罪確定判決，即不足認受有罪判
      決之人應受無罪或輕於原判決所認罪名之判決。再審聲請
      人其餘對於原確定判決所引證據證明力之意見，無非係對
      事實審法院依職權所為取捨證據、認定事實之理由再次爭
      辯，核與刑事訴訟法第420條第1項第6款規定之再審要件
      不符，因認本件再審無理由，應予駁回。
據上論斷，應依刑事訴訟法第434條第1項，裁定如主文。　
中　　華　　民　　國　　110 　年　　12 　月　　27　　日
                  刑事第六庭  審判長法　官     劉方慈
                                    法　官     許曉微
                                    法　官     朱嘉川
以上正本證明與原本無異。
如不服本裁定，應於收受送達後10日內向本院提出抗告狀。
                                    書記官     陳韻如
中　　華　　民　　國　　110 　年　　12 　月　　27　　日